臺灣台中地方法院民事判決　　　　　　　100年度婚字第511號
原　　　告　陳俊鋐
被　　　告　林鳳平
上列當事人間請求履行同居事件，本院於民國一００年八月三十
日言詞辯論終結，判決如下：
    主  文
被告應與原告同居。
訴訟費用由被告負擔。
    事  實
甲、原告方面：
  一、聲明：求為判決如主文所示。
  二、陳述：兩造於民國九十九年五月十四日在大陸地區福建省
      人民政府民政廳婚姻登記處登記結婚，兩造約定被告應在
      臺灣地區與原告共同生活，並以原告之住所為共同之住所
      ，嗣經財團法人海峽交流基金會認證後，原告並於一００
      年三月十一日在臺灣戶政機關辦妥結婚登記手續，被告亦
      於同年二月二十日入境來臺與原告共同生活。詎被告於一
      ００年五月六日無故離家，拒與原告履行同居生活，經原
      告四處尋訪，仍無下落，顯然違背同居義務，為此提起本
      件訴訟等語。
  三、證據：提出戶籍謄本、結婚公證書暨海基會認證書、內政
      部入出國及移民署專勤事務第二大隊臺中縣專勤隊受理外
      僑、港澳居民、大陸地區人民行方不明人口案件登記表、
      被告入出國日期證明書及大陸地區人民入出臺灣地區申請
      書各一份為證，並請求傳訊證人即原告之母廖秀玉。
乙、被告方面：
    被告未於言詞辯論期日到場，亦未提出書狀作何聲明或陳述
    。
丙、本院依職權查詢被告被告之入出境資料、函請內政部入出國
    及移民署檢送被告入出境資料、旅行證申請書及查訪被告居
    留、停留等資料過院及函請轄區派出所查察被告設籍住居情
    形及檢送每月查察「戶卡片影本」資料到院。
    理  由
一、本件被告受合法之通知，無正當理由，未於言詞辯論期日到
    場，經核無民事訴訟法第三百八十六條所列各款之情形，爰
    依原告之聲請，准由其一造辯論而為判決。
二、兩造夫妻關係現仍存續中，有原告提出之結婚公證書暨海基
    會認證書乙份可稽。
三、按「臺灣地區人民與大陸地區人民間之民事事件，除本條例
    另有規定外，適用臺灣地區之法律。」「夫妻之一方為臺灣
    地區人民，一方為大陸地區人民者，其結婚或離婚之效力，
    依臺灣地區之法律。」臺灣地區與大陸地區人民關係條例第
    四十一條第一項、五十三條定分別有明文。又婚姻無效或撤
    銷婚姻，與確認婚姻成立或不成立及離婚或夫妻同居之訴，
    專屬夫妻之住所地或夫、妻死亡時住所地之法院管轄。但訴
    之原因事實發生於夫或妻之居所地者，得由各該居所地法院
    管轄；民事訴訟法第五百六十八條第一項亦定有明文。次按
    夫妻之住所，由雙方共同協議之，未為協議或協議不成時，
    得聲請法院定之。法院為前項裁定前，以夫妻共同戶籍地推
    定為其住所。民法第一千零二條亦著有明文。經查，本件原
    告訴請被告履行同居，原告為臺灣地區人民，被告為大陸地
    區人民，有結婚證明書暨海基會認證書乙份在卷足證，揆之
    首揭說明，本件婚姻效力之準據法自應適用臺灣地區法律。
    從而，本件應適用我民事訴訟法上開專屬管轄之規定。再本
    件原告起訴請求履行同居，觀之被告來臺後係與原告同住在
    臺中市○○區○○路四十九號之四，雖嗣後被告離家出走，
    惟仍應以原告住所為兩造在臺之共同住所地，是依首揭規定
    ，本件履行同居之訴，應專屬本院管轄，合先敘明。
四、本件原告主張兩造於九十九年五月十四日在大陸地區福建省
    人民政府民政廳婚姻登記處登記結婚，雙方約定被告應至臺
    灣地區與原告共同生活，並以原告之住所為共同之住所，嗣
    被告於一００年二月二十日亦入境來臺，並隨原告至臺中共
    同生活，詎被告於同年五月六日無故離家，不知去向，不履
    行同居義務之事實，業據原告提出戶籍謄本、結婚公證書暨
    海基會認證書、內政部入出國及移民署專勤事務第二大隊臺
    中縣專勤隊受理外僑、港澳居民、大陸地區人民行方不明人
    口案件登記表、被告入出國日期證明書及大陸地區人民入出
    臺灣地區申請書各乙份為證，復據證人即原告之母廖秀玉到
    庭證述無訛，此外並經本院依職權向內政部入出國及移民署
    函查被告入出境資料核閱屬實。再者，經本院依職權函請臺
    中市警察局烏日分局派員查訪被告是否實際居住於原告住所
    之結果略以：訪查該戶大陸地區來台人士林鳳平，其配偶陳
    俊鋐稱林鳳平於一００年五月六日離家出走後，至今尚未返
    家等語，此有臺中市警察局烏日分局一００年七月十三日中
    市警烏分偵字第一００００一六四八三號函文暨訪查筆錄、
    戶卡片副頁等證物在卷可參，經核與原告主張之情節悉相符
    合。是衡之上情，可證原告主張被告於一００年五月六日離
    家出走，即未再與原告同居生活乙情，應堪信為真實。
五、按夫妻互負同居之義務。但有不能同居之正當理由者，不在
    此限，民法第一千零一條定有明文。又按夫妻之住所，由雙
    方共同協議之；未為協議或協議不成時，得聲請法院定之；
    法院為前項裁定前，以夫妻共同戶籍地推定為其住所，民法
    第一千零二條亦定有明文。是依民法第一千零零一條前段規
    定：「夫妻互負同居之義務」，而同居義務指永久同居而言
    ，故夫妻為履行同居義務，經營共同生活，須決定共同住處
    ，此乃婚姻本質之彰顯，故夫妻應以永久共同生活為目的，
    而互負履行同居之義務。雖住所係決定各項法律效力之中心
    地，然民法並未強制規定自然人應設定住所，且未明定應以
    住所為夫妻履行同居義務之唯一處所。觀諸夫妻同居之義務
    ，係構成婚姻本質之內容，除法律成分外，尚有道德及情感
    上成份，是夫妻縱未住於其住所，而係另居他處，亦不能免
    除於該他處互負同居之義務，且夫妻同居義務係對等之義務
    。經查，兩造於九十九年五月十四日在大陸地區福建省人民
    政府民政廳婚姻登記處登記結婚，雙方約定被告應至臺灣地
    區與原告共同生活，嗣被告來臺與原告共同生活，並以原告
    之住所為共同之住所，嗣被告於一００年五月六日無故離家
    後，即未再與原告共同生活。揆之上情，顯見原告戶籍地即
    臺中市○○區○○路四十九號之四為兩造共同生活之住所地
    。按之前揭說明，兩造既以原告戶籍地為共同生活之住所地
    ，被告竟不履行同居義務，又無不能履行同居義務之正當理
    由，況被告經合法通知，既不於言詞辯論期日到場爭執，復
    不提出書狀答辯以供本院斟酌，此外又查無任何證據足資證
    明其有不能履行同居義務之正當理由，是原告上開主張堪信
    為真實。是原告本於夫妻關係，訴請被告履行同居，依法應
    予准許。
六、據上論結，本件原告之訴為有理由，依民事訴訟法第三百八
    十五條第一項前段、第七十八條判決如主文。
中    華    民    國   100    年    9     月    1     日
                  家事法庭      法  官  楊熾光
以上正本證明與原本無異。
如不服本判決，應於送達後廿日內，向本院提出上訴狀並表明上
訴理由，如於本判決宣示後送達前提起上訴者，應於判決送達後
廿日內補提上訴理由書（須附繕本）。
如委任律師提起上訴者，應一併繳納上訴審裁判費。
中    華    民    國   100    年    9     月    1     日
                                書記官  沈慧玲